ACORDAO-COMPLETO-2432525

ACÓRDÃO 1393/2021 ATA 3/2021 - PRIMEIRA CÂMARA

VISTOS, relatados e discutidos estes autos de Tomada de Contas Especial instaurada pela Secretaria Especial de Cultura, em desfavor de Jussara Cristiane Kommers Produtora-ME e da Sra. Jussara Cristiane Kommers, em virtude da não comprovação da boa e regular aplicação dos recursos captados mediante incentivo fiscal da Lei Rouanet, em face da omissão no dever de prestar contas dos recursos destinados ao projeto "Música na Praça" (Pronac 12-1881) , tendo por objeto evento itinerante com apresentações públicas e gratuitas de artistas instrumentais em municípios do Rio Grande do Sul, 
ACORDAM os Ministros do Tribunal de Contas da União, reunidos em sessão de 1ª Câmara, ante as razões expostas pelo Relator, em:
9.1. julgar irregulares, nos termos dos arts. 1º, inciso I, 16, inciso III, alíneas "a" e "c", § 2º, da Lei 8.443/1992 c/c os arts. 19 e 23, inciso III, da mesma Lei, e com arts. 1º, inciso I, 209 e incisos I e III, 210, do Regimento Interno/TCU, as contas de Jussara Cristiane Kommers Produtora-ME (CNPJ: 12.326.388/0001-02) e Sra. Jussara Cristiane Kommers (CPF XXX.913.000-XX) ;
9.2. condenar a Sra. Jussara Cristiane Kommers (CPF XXX.913.000-XX) ao pagamento da importância a seguir especificada, atualizada monetariamente e acrescida dos juros de mora, calculada a partir da data discriminada até a data do efetiva quitação do débito, fixando-lhe o prazo de quinze dias, para que comprove, perante o Tribunal (art. 214, inciso III, alínea "a", do Regimento Interno) , o recolhimento das referidas quantias aos cofres do Fundo Nacional de Cultura, nos termos do art. 23, inciso III, alínea "a", da Lei 8.443/1992:
	Data de ocorrência
	Valor histórico (R$) 

	9/10/2012
	100.000,00

	31/10/2012
	23.000,00

	8/11/2012
	50.000,00

	7/12/2012
	42.000,00

	4/3/2013
	20.000,00

	22/3/2013
	8.000,00

	27/3/2013
	92.000,00

	30/9/2013
	20.000,00

9.3. aplicar a Sra. Jussara Cristiane Kommers (CPF XXX.913.000-XX) a multa prevista no art. 57 da Lei 8.443/1992, c/c o art. 267 do RI/TCU, no valor de R$ 40.000,00, fixando-lhe o prazo de quinze dias, a contar da notificação, para que comprove, perante o Tribunal (art. 214, III, a, do Regimento Interno do TCU) , o recolhimento da dívida aos cofres do Tesouro Nacional, atualizada monetariamente desde a data deste Acórdão até a do efetivo recolhimento, se paga após o vencimento, na forma da legislação em vigor;
9.4. informar a Sra. Jussara Cristiane Kommers (CPF XXX.913.000-XX) que, caso se demonstre, por via recursal, a correta aplicação dos recursos, poderá ser reaplicada a multa do art. 58, inciso I, da Lei 8.443/1992, antes absorvida pela multa do art. 57 do mesmo diploma legal;
9.5. autorizar, desde logo, a cobrança judicial das dívidas, caso não atendidas as notificações, na forma do disposto no art. 28, inciso II, da Lei 8.443/1992;
9.6. enviar cópia deste Acórdão à Procuradoria da República no Estado do Rio Grande do Sul, nos termos do § 3º do art. 16, da Lei 8.443/1992, c/c o § 7º do art. 209, do Regimento Interno do TCU, para adoção das medidas cabíveis;
9.7. enviar cópia desta deliberação à Secretaria Especial da Cultura do Ministério do Turismo e à responsável, para ciência.

Tomada de Contas Especial instaurada pela Secretaria Especial de Cultura, em virtude da não comprovação da boa e regular aplicação dos recursos captados mediante incentivo fiscal da Lei Rouanet, em face da omissão no dever de prestar contas dos recursos destinados ao projeto Música na Praça (Pronac 12-1881), tendo por objeto evento itinerante com apresentações públicas e gratuitas de artistas instrumentais em municípios do Rio Grande do Sul.

Primeira Câmara

Secretaria Especial da Cultura.

3. Responsáveis: Jussara Cristiane Kommers (XXX.913.000-XX); Jussara Cristiane Kommers Produtora - ME (12.326.388/0001-02).

13.1. Ministros presentes: Benjamin Zymler (na Presidência) e Jorge Oliveira.
13.2. Ministros-Substitutos convocados: Augusto Sherman Cavalcanti (Relator) e Weder de Oliveira.

AUGUSTO SHERMAN

Adoto, como relatório, excerto da instrução elaborada por Auditor Federal lotado na Secex-TCE (peça 65) , anuída pelos dirigentes da unidade (peças 66-67) e, mediante Parecer de quota singela (peça 68) , pelo MP/TCU:
	"INTRODUÇÃO
1.	Trata-se de tomada de contas especial instaurada pela Secretaria Especial de Cultura, em desfavor de Jussara Cristiane Kommers Produtora-ME (CNPJ: 12.326.388/0001-02) e da Sra. Jussara Cristiane Kommers (CPF XXX.913.000-XX) , em virtude da não comprovação da boa e regular aplicação dos recursos captados mediante incentivo fiscal da Lei Rouanet, em face da omissão no dever de prestar contas dos recursos destinados ao projeto 'Música na Praça' (Pronac 12-1881) , tendo por objeto um evento itinerante com apresentações públicas e gratuitas de artistas instrumentais em municípios do Rio Grande do Sul, aprovado e autorizado pela Portaria-MinC 323/2012 (peça 6) , permitindo a captação de recursos financeiros na forma de doações ou patrocínios (Mecenato) , conforme estipulado na Lei 8.313/1991, alterada pela Lei 9.874/1999.
HISTÓRICO
2.	Em 19/6/2018, com fundamento na IN/TCU 71/2012, alterada pela IN/TCU 76/2016 e DN/TCU 155/2016, o dirigente da instituição Secretaria Especial de Cultura autorizou a instauração da tomada de contas especial (peça 20) . O processo foi registrado no sistema e-TCE com o número 1816/2018.
3.	O Pronac 12-1881 autorizou a captação do valor de apoio, totalizando R$ 357.000,00, no período de 05/06/2012 a 31/12/2013 (peça 6) , com prazo para execução dos recursos 09/10/2012 a 31/12/2013, recaindo o prazo para prestação de contas em 30/1/2014.
4.	A empresa proponente captou recursos autorizados, no montante de R$ 355.000,00, conforme atestam os recibos (peças 7 e 12) e/ou extratos bancários (peça 30) .
5.	O fundamento para a instauração da Tomada de Contas Especial, conforme consignado na matriz de responsabilização elaborada pelo tomador de contas, foi a constatação da seguinte irregularidade: 'Omissão no dever de prestar contas'.
6.	Os responsáveis arrolados na fase interna foram devidamente comunicados e, diante da ausência de justificativas suficientes para elidir a irregularidade e da não devolução dos recursos, instaurou-se a tomada de contas especial.
7.	No relatório (peça 36) , o tomador de contas concluiu que o prejuízo importaria no valor original de R$ 355.000,00, imputando-se a responsabilidade a Jussara Cristiane Kommers Produtora-ME, na condição de contratada, e Jussara Cristiane Kommers, na condição de dirigente. 
8.	Em 18/7/2019, a Controladoria-Geral da União (CGU) emitiu o relatório de auditoria (peça 37) , em concordância com o relatório do tomador de contas (MinC) . O certificado de auditoria e o parecer do dirigente do órgão de controle interno concluíram pela irregularidade das presentes contas (peças 38 e 39) .
9.	Em 23/7/2019, o ministro responsável pela área atestou haver tomado conhecimento das conclusões contidas no relatório e certificado de auditoria, bem como do parecer conclusivo do dirigente do órgão de controle interno, manifestando-se pela irregularidade das contas, e determinou o encaminhamento do processo ao Tribunal de Contas da União (peça 40) .
10.	Diante do exposto, na instrução presente na peça 43 foi proposto:
a)	realizar a citação, com fundamento nos arts. 10, § 1º, e 12, incisos I e II, da Lei 8.443/1992 c/c o art. 202, incisos I e II, do RI/TCU, para que, no prazo de quinze dias, os responsáveis abaixo indicados, em decorrência das condutas praticadas, apresentem alegações de defesa e/ou recolham, aos cofres especificados, a quantia abaixo indicada, atualizada monetariamente a partir da respectiva data até o efetivo recolhimento, abatendo-se na oportunidade a quantia eventualmente ressarcida, na forma da legislação em vigor, que geraram as irregularidades demonstradas a seguir:
Débito relacionado ao responsável Jussara Cristiane Kommers Produtora-ME (CNPJ: 12.326.388/0001-02) , na condição de contratado, em solidariedade com Jussara Cristiane Kommers.
Irregularidade: não comprovação da boa e regular aplicação dos recursos federais repassados com amparo no Pronac 12-1881, em face da omissão no dever de prestar contas dos valores transferidos.
Evidências da irregularidade: Relatório de visita técnica in loco (peça 11) , Determinação/recomendação de instauração (peça 20) , Extrato bancário conta específica, da data dos créditos até o encerramento da movimentação (peça 30) , Notificação (ofício) , inclusive edital (peça 29) e Recibo de incentivo (peça 7) .
Normas infringidas: arts. 37, caput, e 70, parágrafo único, da Constituição Federal; art. 93 do Decreto-Lei 200/67; art. 66 do Decreto 93.872/1986; art. 29 da Lei 8.313/1991; art. 39 da Portaria Minc 46/1998; IN MinC 1/2010, art. 6º, inciso VI; IN-MinC 1/2012, art. 71, §§ 1ºe 2º; IN-MinC 1/2013, arts. 10, inciso VI, 75, parágrafo primeiro, 78 e 90, parágrafo único; IN-MinC 1/2017, arts. 101 e 106, inciso III, alínea 'a'; IN MinC 5/2017, arts. 47, 48 e 51, inciso III, alínea 'a'; art. 8º da Lei 8.443/1992 c/c Acórdão 1928/2005-TCU-Segunda Câmara) .
Cofre credor: Fundo Nacional de Cultura.
Valor atualizado do débito (sem juros) em 13/8/2019: R$ 516.443,64
Conduta: não demonstrar a boa e regular aplicação dos recursos federais recebidos e geridos por meio do instrumento em questão, no período de 9/10/2012 a 31/12/2013, em face da omissão na prestação de contas, cujo prazo encerrou-se em 30/1/2014.
Nexo de causalidade: a conduta descrita impediu o estabelecimento do nexo causal entre as possíveis despesas efetuadas com os recursos recebidos, no âmbito do instrumento em questão, no período de 9/10/2012 a 31/12/2013, resultando em presunção de dano ao erário.
Culpabilidade: não há excludentes de ilicitude, de culpabilidade e de punibilidade; é razoável supor que o administrador responsável pela pessoa jurídica tinha consciência da ilicitude de sua conduta; era exigível conduta diversa da praticada, desincumbir-se do seu dever por meio da apresentação da prestação de contas no prazo e forma devidos.
Débito relacionado à responsável Sra. Jussara Cristiane Kommers (CPF: XXX.913.000-XX) , na condição de dirigente, em solidariedade com Jussara Cristiane Kommers Produtora-ME.
Irregularidade: não comprovação da boa e regular aplicação dos recursos federais repassados com amparo no Pronac 12-1881, em face da omissão no dever de prestar contas dos valores transferidos.
Evidências da irregularidade: Relatório de visita técnica in loco (peça 11) , Determinação/recomendação de instauração (peça 20) , Extrato bancário conta específica, da data dos créditos até o encerramento da movimentação (peça 30) , Notificação (ofício) , inclusive edital (peça 29) e Recibo de incentivo (peça 7) .
Normas infringidas: arts. 37, caput, e 70, parágrafo único, da Constituição Federal; art. 93 do Decreto-Lei 200/67; art. 66 do Decreto 93.872/1986; art. 29 da Lei 8.313/1991; art. 39 da Portaria Minc 46/1998; IN MinC 1/2010, art. 6º, inciso VI; IN-MinC 1/2012, art. 71, §§ 1ºe 2º; IN-MinC 1/2013, arts. 10, inciso VI, 75, parágrafo primeiro, 78 e 90, parágrafo único; IN-MinC 1/2017, arts. 101 e 106, inciso III, alínea 'a'; IN MinC 5/2017, arts. 47, 48 e 51, inciso III, alínea 'a'; art. 8º da Lei 8.443/1992 c/c Acórdão 1928/2005-TCU-Segunda Câmara) .
Cofre credor: Fundo Nacional de Cultura.
Valor atualizado do débito (sem juros) em 13/8/2019: R$ 516.443,64
Conduta: não demonstrar a boa e regular aplicação dos recursos federais recebidos e geridos por meio do instrumento em questão, no período de 9/10/2012 a 31/12/2013, em face da omissão na prestação de contas, cujo prazo encerrou-se em 30/1/2014.
Nexo de causalidade: a conduta descrita impediu o estabelecimento do nexo causal entre as possíveis despesas efetuadas com os recursos recebidos, no âmbito do instrumento em questão, no período de 9/10/2012 a 31/12/2013, resultando em presunção de dano ao erário.
Culpabilidade: não há excludentes de ilicitude, de culpabilidade e de punibilidade; é razoável supor que a responsável tinha consciência da ilicitude de sua conduta; era exigível conduta diversa da praticada, desincumbir-se do seu dever por meio da apresentação da prestação de contas no prazo e forma devidos.
b)	informar aos responsáveis que, caso venha a ser condenado pelo Tribunal, os débitos ora apurados serão acrescidos de juros de mora, nos termos do § 1º do art. 202 do RI/TCU;
c)	esclarecer aos responsáveis, em obediência ao art. 12, § 2º, da Lei 8.443/1992, e ao art. 12, inciso VI, da Resolução TCU 170/2004, que o recolhimento tempestivo do débito somente saneará o processo caso seja reconhecida a sua boa-fé e não se constate outra irregularidade nas contas; 
d)	realizar a audiência dos responsáveis abaixo indicados, com fundamento nos arts. 10, § 1º, e 12, incisos I e III, da Lei 8.443/1992, c/c o art. 202, incisos I e III, do RI/TCU, para que, no prazo de quinze dias, apresente razões de justificativa quanto as condutas praticadas que geraram as irregularidades demonstradas a seguir: 
Responsável: Sra. Jussara Cristiane Kommers (CPF: XXX.913.000-XX) , na condição de dirigente
	Irregularidade: não cumprimento do prazo originalmente estipulado para prestação de contas do projeto incentivado, cujo prazo encerrou-se em 30/1/2014.
Normas infringidas: arts. 37, caput, e 70, parágrafo único, da Constituição Federal; art. 93 do Decreto-Lei 200/67; art. 66 do Decreto 93.872/1986; art. 29 da Lei 8.313/1991; art. 39 da Portaria Minc 46/1998; IN MinC 1/2010, art. 6º, inciso VI; IN-MinC 1/2012, art. 71, §§ 1ºe 2º; IN-MinC 1/2013, arts. 10, inciso VI, 75, parágrafo primeiro, 78 e 90, parágrafo único; IN-MinC 1/2017, arts. 101 e 106, inciso III, alínea 'a'; IN MinC 5/2017, arts. 47, 48 e 51, inciso III, alínea 'a'; art. 8º da Lei 8.443/1992 c/c Acórdão 1928/2005-TCU-Segunda Câmara) .
Conduta: descumprir o prazo originalmente estipulado para prestação de contas dos recursos federais recebidos à conta do instrumento em questão, o qual se encerrou em 30/1/2014
Nexo de causalidade: a conduta descrita impediu o estabelecimento do nexo causal entre as possíveis despesas efetuadas com os recursos recebidos, no âmbito do instrumento em questão, no período de 9/10/2012 a 31/12/2013.
Culpabilidade: não há excludentes de ilicitude, de culpabilidade e de punibilidade; é razoável supor que a responsável tinha consciência da ilicitude de sua conduta; era exigível conduta diversa da praticada, qual seja, desincumbir-se do seu dever por meio da apresentação da prestação de contas no prazo e forma devidos.
11.	Face a suposta revelia dos responsáveis, na instrução presente na peça 54 foi proposto:
a)	considerar revéis as responsáveis Jussara Cristiane Kommers Produtora-ME (CNPJ: 12.326.388/0001-02) e a Sra. Jussara Cristiane Kommers (CPF XXX.913.000-XX) , para todos os efeitos, dando-se prosseguimento ao processo, com fulcro no art. 12, § 3º, da Lei 8.443/1992;
b)	 julgar irregulares, nos termos dos arts. 1º, inciso I, 16, inciso III, alíneas 'a' e 'c', § 2º, da Lei 8.443/1992 c/c os arts. 19 e 23, inciso III, da mesma Lei, e com arts. 1º, inciso I, 209 e incisos I e III, 210, do Regimento Interno/TCU, as contas das responsáveis Jussara Cristiane Kommers Produtora-ME (CNPJ: 12.326.388/0001-02) e Sra. Jussara Cristiane Kommers (CPF XXX.913.000-XX) ;
c)	 condenar a Sra. Jussara Cristiane Kommers (CPF XXX.913.000-XX) ao pagamento da importância a seguir especificada, atualizada monetariamente e acrescida dos juros de mora, calculada a partir da data discriminada até a data do efetiva quitação do débito, fixando-lhe o prazo de quinze dias, para que comprove, perante o Tribunal (art. 214, inciso III, alínea 'a', do Regimento Interno) , o recolhimento das referidas quantias aos cofres do Fundo Nacional de Cultura, nos termos do art. 23, inciso III, alínea 'a', da Lei 8.443/1992;
c.1) Valor histórico do débito e data de origem:
	Data de ocorrência
	Valor histórico (R$) 

	9/10/2012
	100.000,00

	31/10/2012
	23.000,00

	8/11/2012
	50.000,00

	7/12/2012
	42.000,00

	4/3/2013
	20.000,00

	22/3/2013
	8.000,00

	27/3/2013
	92.000,00

	30/9/2013
	20.000,00

Valor atualizado do débito, com juros, até 2/4/2020: R$ 593.555,87 (peça 53) 
d)	 aplicar à responsável Sra. Jussara Cristiane Kommers (CPF XXX.913.000-XX) a multa prevista no art. 57 da Lei 8.443/1992 c/c o art. 267 do RI/TCU, fixando-lhe o prazo de quinze dias, a contar da notificação, para que comprove, perante o Tribunal (art. 214, III, a, do Regimento Interno do TCU) , o recolhimento da dívida aos cofres do Tesouro Nacional, atualizada monetariamente desde a data do acórdão que vier a ser proferido por este Tribunal até a do efetivo recolhimento, se pagas após o vencimento, na forma da legislação em vigor;
e)	 informar à responsável Sra. Jussara Cristiane Kommers (CPF XXX.913.000-XX) que, caso se demonstre, por via recursal, a correta aplicação dos recursos, poderá ser reaplicada a multa do art. 58, inciso I, da Lei 8.443/1992, antes absorvida pela multa do art. 57 do mesmo diploma legal;
f)	 autorizar, desde logo, a cobrança judicial das dívidas, caso não atendidas as notificações, na forma do disposto no art. 28, inciso II, da Lei 8.443/1992;
g)	 autorizar também, desde logo, se requerido, com fundamento no art. 28, inciso I, da Lei 8.443, de 1992 c/c o art. 217, §§ 1º e 2º do Regimento Interno, o parcelamento da dívida em até 36 parcelas, incidindo sobre cada parcela, corrigida monetariamente, os correspondentes acréscimos legais fixando- lhe o prazo de quinze dias, a contar do recebimento da notificação, para comprovar perante o Tribunal o recolhimento da primeira parcela, e de trinta dias, a contar da parcela anterior, para comprovar os recolhimentos das demais parcelas, devendo incidir sobre cada valor mensal, atualizado monetariamente, os juros de mora devidos, no caso do débito, na forma prevista na legislação em vigor, alertando ao responsável de que a falta de comprovação do recolhimento de qualquer parcela importará o vencimento antecipado do saldo devedor, nos termos do § 2º do art. 217 do Regimento Interno deste Tribunal;
h)	 enviar cópia do Acórdão a ser prolatado, bem como do Relatório e do Voto que o fundamentarem, à Procuradoria da República no Estado do Rio Grande do Sul, nos termos do § 3º do art. 16 da Lei 8.443/1992 c/c o § 7º do art. 209 do Regimento Interno do TCU, para adoção das medidas cabíveis;
i)	 enviar cópia do Acórdão que vier a ser proferido à Secretaria Especial da Cultura do Ministério da Cidadania, sucessora do Ministério da Cultura (MinC) , e ao responsável, para ciência, informando que a presente deliberação, acompanhada do Relatório e do Voto que a fundamenta, está disponível para a consulta no endereço www.tcu.gov.br/acordaos, além de esclarecer que, caso requerido, o TCU poderá fornecer sem custos as correspondentes cópias, de forma impressa.
12.	Entretanto o Exmo. Ministro Relator discordou do posicionamento da unidade técnica, observando que o expediente que continha a citação e audiência da Sra. Jussara Cristiane Kommers (peça 49) não foi entregue com sucesso no endereço utilizado pela Secretaria desta Corte (peça 47) , constando a informação de 'ausente' (peça 51) . 
13.	Adicionalmente, embora o expediente endereçado à entidade da qual a Sra. Jussara Cristiane Kommers é empresária individual tenha sido entregue com sucesso (peças 49, 48 e 50) a sociedade empresária encontra-se em situação 'baixada' desde 17/7/2019. Assim, considerando que a citação fora realizada somente em 25/10/2019 (peças 48 e 50) - portanto posteriormente à alteração na situação cadastral - não considerou válida a citação da pessoa física. Em consequência restituiu os autos à unidade técnica para nova citação da responsável.
EXAME TÉCNICO
14.	Nova citação foi realizada por intermédio do ofício 29710/2020-Secomp-4, expedido em 2/7/2020, presente na peça 60, entregue em 7/7/2020, conforme atesta documento presente na peça 61. Em resposta a responsável, Sra. Jussara Cristiane Kommers (CPF XXX.913.000-XX) , apresentou seus argumentos de defesa por intermédio dos documentos presentes na peça 63.
Argumentos de defesa apresentados
15.	Afirma que, além deste, existem mais dois projetos realizados com o seu antigo CNPJ (Jussara Cristiane Kommers Produtora - ME 12.326.388/0001-02) e todos se encontram na mesma situação. Ela não participou ativamente de nenhum deles. Toda a elaboração, documentação, cadastro no extinto MinC, agenciamento, etc., foram realizados pelo Sr. Sandro Luiz Rodrigues Nunes (CPF 806.247.900/53 3) . A captação de recursos e execução dos projetos ficaram a cargo de Graziele Mota Corvello, funcionária da GDO Produções Ltda., Agência SMO Ltda. e Morphine Produções Ltda. Ela apenas assinava procurações e os cheques bancários. 
16.	Segundo ela, no final de 2010, o Sr. Sandro a procurou para realizarem projetos para a Lei Rouanet em parceria, porém ela estava ocupada com outros trabalhos e planejando mudar para São Paulo, então cedeu seu CNPJ a ele, pois tinha total confiança no trabalho e na pessoa dele. No acordo, ele realizaria toda a parte burocrática dos projetos, destinaria a produção a outra pessoa, e a repassaria parte (5%) da comissão de agenciamento e captação. 
17.	Depois de 2013 não conseguiu mais acompanhar o desenvolvimento e o andamento dos projetos. Enfrentou uma forte depressão e se concentrou apenas em executar seu trabalho nas duas empresas onde foi contratada.
18.	Em uma tentativa de solucionar as prestações, tentou contato com a Sra. Graziele, pois ela sequer tem conhecimento de quando, onde e como os eventos foram realizados. Não teve nenhum retorno da mesma e foi informada pelo Sr. Sandro de que ela não dispunha mais de nenhum documento ou nota fiscal. Resolveu então procurar a agência do Banco do Brasil, onde as contas foram abertas, e solicitar todas as cópias dos cheques emitidos, para assim poder identificar fornecedores e contatá-los solicitando a segunda via das notas fiscais. Teve bastante dificuldades nessa busca, tendo recebido cópia somente de parte dos cheques.
19.	Afirma que não tem condições de pagar a dívida e informa que a partir de 27/7/2020 o seu endereço passará a ser Rua Duque de Caxias, 111 - Horizontina - RS.
Análise
20.	A responsável alega que não participou do projeto, tendo permitido que um terceiro utilizasse seu CNPJ mediante uma compensação financeira. Adicionalmente informa que sequer tem conhecimento de quando, onde e como os eventos foram realizados.
21.	Não apresentou nenhuma informação das atividades realizadas e nenhum documento da prestação de contas.
22.	O Acórdão 2763/2011-TCU-Plenário firmou entendimento, posteriormente fixado na Súmula TCU 286, no sentido de que, na hipótese em que a pessoa jurídica de direito privado seja convenente e beneficiária de transferências voluntárias de recursos públicos da União, tanto a entidade privada como os seus dirigentes atuam como gestores públicos e devem comprovar a regular aplicação dos recursos públicos. 
23.	Esse entendimento foi estendido pelo Acórdão 2590/2013-TCU-Primeira Câmara às hipóteses de captação de recursos com amparo na Lei 8.313/1991 (Lei Rouanet) , uma vez que se trata de recursos públicos federais oriundos de renúncia fiscal prevista em lei.
24.	Assim, a utilização de seu CNPJ para que terceiros realizassem o projeto não exime a responsável da comprovação da regularidade da aplicação dos recursos recebidos. Ao ceder seu CNPJ, por opção própria, visando retribuição financeira, assumiu os riscos do insucesso do projeto, situação essa que se concretizou. Legalmente a responsabilidade é dela, pois foi a sua empresa que solicitou e recebeu os recursos para o projeto, além dela assinar ou dar procuração para que outros assinassem em seu nome todos os documentos do projeto.
25.	Em consequência, os argumentos apresentados, ante as ausências de comprovação do objeto pactuado e a de elementos que viessem comprovar a regularidade financeira dos recursos transferidos são insuficientes para atestar a regularidade das suas contas.
26.	Portanto, verifica-se que a Sra. Jussara Cristiane Kommers não apresentou justificativas suficientes para elidir as irregularidades e não recolheu o montante devido aos cofres do Fundo Nacional de Cultura, razão pela qual sua responsabilidade deve ser mantida.
Da prescrição da pretensão punitiva
27.	Quanto à pretensão punitiva do TCU, conforme Acórdão 1441/2016-TCU-Plenário, que uniformizou a jurisprudência acerca dessa questão, subordina-se ao prazo geral de prescrição indicado no art. 205 do Código Civil, que é de 10 anos, contado da data de ocorrência da irregularidade sancionada, nos termos do art. 189 do Código Civil, sendo este prazo interrompido pelo ato que ordenar a citação, a audiência ou a oitiva do responsável. 
28.	No caso em exame, não ocorreu a prescrição, uma vez que a omissão da prestação de contas ocorreu em 30/1/2014 (prazo para apresentação da prestação de contas) , e o ato de ordenação da citação ocorreu em 15/8/2019 (peça 44) .
Da cumulatividade de multas 
29.	Quanto à possibilidade de aplicação cumulativa das multas dos arts. 57 e 58, inciso I, da Lei 8.443/1992, ainda que seja adequada a realização de citação e audiência das responsáveis, por força do disposto no art. 209, §4º, do Regimento Interno do TCU, o Tribunal reconhece que existe relação de subordinação entre as condutas de 'não comprovação da aplicação dos recursos' e de 'omissão na prestação de contas', sendo a primeira consequência da segunda, o que enseja, na verificação das duas irregularidades, a aplicação da multa do art. 57, com o afastamento da multa do art. 58, inciso I, em atenção ao princípio da absorção (Acórdão 9579/2015-TCU-Segunda Câmara, Relator Ministro Vital do Rêgo; Acórdão 2469/2019-TCU-Primeira Câmara, Relator Ministro Augusto Sherman) .
30.	Conforme leciona Cezar Bitencourt (Tratado de Direito Penal: parte geral - 8ª Edição - São Paulo: Saraiva, 2003. Pg. 565) , na absorção, ' (...) a pena do delito mais grave absorve a pena do delito menos grave, que deve ser desprezada'. No caso concreto, a 'omissão no dever de prestar contas', embora seja uma irregularidade autônoma, funciona como fase ou meio para a consecução da 'não comprovação da aplicação dos recursos', havendo clara relação de interdependência entre essas condutas. Dessa forma, recaindo as duas ocorrências num mesmo gestor, deve prevalecer a pena do delito mais grave, qual seja, a multa do art. 57, da Lei 8.443/1992.
31.	Cumpre observar, ainda, que a conduta das responsáveis, consistente nas irregularidades 'não comprovação da boa e regular aplicação dos recursos federais repassados em face da omissão no dever de prestar contas' e 'não cumprimento do prazo para apresentação de prestação de contas pelo gestor dos recursos', configura violação não só às regras legais, mas também aos princípios basilares da administração pública, eis que, em última análise, ocorre o comprometimento da necessária satisfação à sociedade sobre o efetivo emprego dos recursos públicos postos à disposição da municipalidade, por força do instrumento de repasse em questão.
32.	Nesses casos, em que fica evidente a falta de transparência e lisura, não há como afastar as suspeitas sempre presentes de que a totalidade dos recursos públicos federais, transferida ao município, tenha sido integralmente desviada, em prol de gestor ímprobo, ou de pessoas por ele determinadas, a revelar grave inobservância de dever de cuidado no trato com a coisa pública, isto é, ato praticado com culpa grave, pois, na espécie, a conduta do responsável se distancia daquela que seria esperada de um administrador público minimante diligente, num claro exemplo de erro grosseiro a que alude o art. 28 do Decreto-lei 4.657/1942 (Lei de Introdução às Normas do Direito Brasileiro) , incluído pela Lei 13.655/2018 (Acórdão 1689/2019-TCU-Plenário, Relator: Ministro AUGUSTO NARDES; Acórdão 2924/2018-TCU-Plenário, Relator: Ministro José Mucio Monteiro; Acórdão 2391/2018-TCU-Plenário, Relator: Ministro Benjamin Zymler) . 
Da condenação da responsável pessoa física
33.	Por fim, acerca da imputação do débito e da aplicação da multa, consoante a jurisprudência do TCU- que considera pessoa física e jurídica uma só, no caso de empresário individual -, entende-se pertinente propor que sejam tais condenações aplicadas apenas à Sra. Jussara Cristiane Kommers (CPF XXX.913.000-XX) , responsável que se confunde com sua empresa de mesmo nome (Jussara Cristiane Kommers-ME) .
34.	Tal procedimento torna imperioso harmonizar o mesmo tratamento conferido a esses processos, como, por exemplo, no consoante ao Voto condutor do Acórdão 3201/2018-TCU-Segunda Câmara, do Min. Aroldo Cedraz, TC Processo 015.104/2016-8, que trata de TCE instaurada também pelo MinC a outros responsáveis, a saber:
9. Conforme consulta à base da Receita Federal, trata-se de empresa cuja natureza jurídica é a de 'empresário individual'. Uma vez que o patrimônio do empresário individual se confunde com o pessoal, correspondendo a um só conjunto de bens, cujo domínio pertence à pessoa física, mesmo que sirva à atividade empresarial exercida de forma individual, não é necessária sua desconsideração, nem para fins de penhora patrimonial, legitimidade passiva ou citação. Nesse sentido é a jurisprudência desta Corte, a exemplo dos Acórdão 1563/2013-TCU-Plenário) , 1.870/2010 - Primeira Câmara e 615/2008 - Segunda Câmara.
10. Sendo assim, acolho como razões de decidir os pareceres que me antecederam, alterando apenas o encaminhamento para impor o pagamento do débito apurado e da multa prevista no art. 57 da Lei 8.443/1992 somente a Mauro de Vargas Morales. '
35.	Dessa forma, as responsáveis Jussara Cristiane Kommers Produtora-ME (CNPJ: 12.326.388/0001-02) e a Sra. Jussara Cristiane Kommers (CPF XXX.913.000-XX) devem ter as contas julgadas irregulares, condenando-se apenas a responsável Sra. Jussara Cristiane Kommers (CPF XXX.913.000-XX) ao débito apurado e aplicando-lhe a multa prevista no art. 57 da Lei 8.443/1992.
CONCLUSÃO
36.	Em face da análise promovida na seção 'Exame Técnico', verifica-se que as responsáveis não lograram comprovar a boa e regular aplicação dos recursos.  Ademais, inexistem nos autos elementos que demonstrem a boa-fé das responsáveis ou a ocorrência de outras excludentes de culpabilidade. Verifica-se também que não houve a prescrição da pretensão punitiva, conforme análise já realizada.
37.	Tendo em vista que não constam dos autos elementos que permitam reconhecer sua boa-fé, devem as contas da entidade Jussara Cristiane Kommers Produtora-ME (CNPJ: 12.326.388/0001-02) e da Sra. Jussara Cristiane Kommers (CPF XXX.913.000-XX) serem julgadas irregulares, nos termos do art. 202, § 6º, do RI/TCU, condenando apenas a responsável Sra. Jussara Cristiane Kommers (CPF XXX.913.000-XX) ao débito apurado, atualizado monetariamente e acrescido de juros de mora, nos termos do art. 202, §1º do RI/TCU, descontado o valor eventualmente recolhido, e aplicando-lhe a multa prevista no art. 57 da Lei 8.443/1992 (podendo ser reaplicada, caso se demonstre, por via recursal, a correta aplicação dos recursos, a multa do art. 58, inciso I, da Lei 8.443/1992, que ora se propõe seja absorvida pela multa do art. 57 do mesmo diploma legal) .
PROPOSTA DE ENCAMINHAMENTO
38.	Diante do exposto, submetemos os autos à consideração superior, propondo ao TCU:
a)	 julgar irregulares, nos termos dos arts. 1º, inciso I, 16, inciso III, alíneas 'a' e 'c', § 2º, da Lei 8.443/1992 c/c os arts. 19 e 23, inciso III, da mesma Lei, e com arts. 1º, inciso I, 209 e incisos I e III, 210, do Regimento Interno/TCU, as contas das responsáveis Jussara Cristiane Kommers Produtora-ME (CNPJ: 12.326.388/0001-02) e Sra. Jussara Cristiane Kommers (CPF XXX.913.000-XX) ;
b)	 condenar a Sra. Jussara Cristiane Kommers (CPF XXX.913.000-XX) ao pagamento da importância a seguir especificada, atualizada monetariamente e acrescida dos juros de mora, calculada a partir da data discriminada até a data do efetiva quitação do débito, fixando-lhe o prazo de quinze dias, para que comprove, perante o Tribunal (art. 214, inciso III, alínea 'a', do Regimento Interno) , o recolhimento das referidas quantias aos cofres do Fundo Nacional de Cultura, nos termos do art. 23, inciso III, alínea 'a', da Lei 8.443/1992;
c.1) Valor histórico do débito e data de origem:
	Data de ocorrência
	Valor histórico (R$) 

	9/10/2012
	100.000,00

	31/10/2012
	23.000,00

	8/11/2012
	50.000,00

	7/12/2012
	42.000,00

	4/3/2013
	20.000,00

	22/3/2013
	8.000,00

	27/3/2013
	92.000,00

	30/9/2013
	20.000,00

c)	 aplicar à responsável Sra. Jussara Cristiane Kommers (CPF XXX.913.000-XX) a multa prevista no art. 57 da Lei 8.443/1992 c/c o art. 267 do RI/TCU, fixando-lhe o prazo de quinze dias, a contar da notificação, para que comprove, perante o Tribunal (art. 214, III, a, do Regimento Interno do TCU) , o recolhimento da dívida aos cofres do Tesouro Nacional, atualizada monetariamente desde a data do acórdão que vier a ser proferido por este Tribunal até a do efetivo recolhimento, se pagas após o vencimento, na forma da legislação em vigor;
d)	 informar à responsável Sra. Jussara Cristiane Kommers (CPF XXX.913.000-XX) que, caso se demonstre, por via recursal, a correta aplicação dos recursos, poderá ser reaplicada a multa do art. 58, inciso I, da Lei 8.443/1992, antes absorvida pela multa do art. 57 do mesmo diploma legal;
e)	 autorizar, desde logo, a cobrança judicial das dívidas, caso não atendidas as notificações, na forma do disposto no art. 28, inciso II, da Lei 8.443/1992;
f)	 autorizar também, desde logo, se requerido, com fundamento no art. 26 da Lei 8.443, de 1992 c/c o art. 217, §§ 1º e 2º do Regimento Interno, o parcelamento da dívida em até 36 parcelas, incidindo sobre cada parcela, corrigida monetariamente, os correspondentes acréscimos legais fixando- lhe o prazo de quinze dias, a contar do recebimento da notificação, para comprovar perante o Tribunal o recolhimento da primeira parcela, e de trinta dias, a contar da parcela anterior, para comprovar os recolhimentos das demais parcelas, devendo incidir sobre cada valor mensal, atualizado monetariamente, os juros de mora devidos, no caso do débito, na forma prevista na legislação em vigor, alertando ao responsável de que a falta de comprovação do recolhimento de qualquer parcela importará o vencimento antecipado do saldo devedor, nos termos do § 2º do art. 217 do Regimento Interno deste Tribunal;
g)	 enviar cópia do Acórdão a ser prolatado, bem como do Relatório e do Voto que o fundamentarem, à Procuradoria da República no Estado do Rio Grande do Sul, nos termos do § 3º do art. 16 da Lei 8.443/1992 c/c o § 7º do art. 209 do Regimento Interno do TCU, para adoção das medidas cabíveis;
h)	 enviar cópia do Acórdão que vier a ser proferido à Secretaria Especial da Cultura do Ministério da Cidadania, sucessora do Ministério da Cultura (MinC) , e à responsável, para ciência, informando que a presente deliberação, acompanhada do Relatório e do Voto que a fundamenta, está disponível para a consulta no endereço www.tcu.gov.br/acordaos".
	É o relatório.

Sandro Luiz Rodrigues Nunes Sandro Luiz Rodrigues Nunes (CPF 806.247.900-53), representando Jussara Cristiane Kommers e Jussara Cristiane Kommers Produtora - ME.

Procuradora-Geral Cristina Machado da Costa e Silva.

TOMADA DE CONTAS ESPECIAL. LEI ROUANET. CAPTAÇÃO. OMISSÃO. CITAÇÃO. REJEIÇÃO DAS ALEGAÇÕES DE DEFESA. CONTAS IRREGULARES. DÉBITO. MULTA.

TOMADA DE CONTAS ESPECIAL (TCE)

Secretaria de Controle Externo de Tomada de Contas Especial (SecexTCE).

Em exame Tomada de Contas Especial instaurada pela Secretaria Especial de Cultura, em desfavor de Jussara Cristiane Kommers Produtora-ME e da Sra. Jussara Cristiane Kommers, em virtude da não comprovação da boa e regular aplicação dos recursos captados mediante incentivo fiscal da Lei Rouanet (Lei 8.313/1991) , em face da omissão no dever de prestar contas dos recursos destinados ao projeto "Música na Praça" (Pronac 12-1881) , consistente em evento itinerante com apresentações públicas e gratuitas de artistas instrumentais em cinco municípios do Rio Grande do Sul, aprovado e autorizado pela Portaria-MinC 323/2012 (peça 6) .
Por meio do Pronac 12-1881, o então Ministério da Cultura autorizou o referido projeto, com a captação de R$ 357.000,00 no período de 5/6/2012 a 31/12/2013 (peça 6) , já considerando a prorrogação mencionada à peça 9, com prazo para execução dos recursos 9/10/2012 a 31/12/2013, recaindo o prazo final para prestação de contas em 30/1/2014 (peça 65, p. 1) .
A proponente captou recursos no montante de R$ 355.000,00, conforme atestam os recibos (peças 7 e 12) e os extratos bancários (peça 30) , inobstante não tenha apresentado as respectivas prestações de contas. 
A mora persistiu mesmo após a adoção de providências pelo então Ministério da Cultura consistentes em notificações pela via epistolar (peças 16-17 e 24-27) , editalícia (peças 28-29) , eletrônica (peças 18 e 23) e telefônica (peças 19 e 22) .
Já no âmbito desta Corte, após exame preliminar dos elementos que compõem os autos (peças 43-45) , a SecexTCE promoveu a citação e a audiência da Sra. Jussara Cristiane Kommers (peça 49) e a citação da sociedade empresária (peça 48) . 
Por meio da instrução de peças 54-56, a unidade técnica havia proposto - ante a revelia das responsáveis - julgar irregulares as presentes contas, condenar a Sra. Jussara Cristiane Kommers ao pagamento do valor integral captado, bem como aplicar-lhe a multa legal.
Por meio do Despacho de peça 58, divergi daquele encaminhamento, por entender que pairavam dúvidas quanto à proposta declaração de revelia da Sra. Jussara Cristiane Kommers. 
Naquela assentada, a unidade técnica havia considerado que, inobstante o insucesso na entrega do expediente àquela pessoa física - que constava como "ausente" (peça 51) -, teria havido a citação válida da pessoa física, a partir da constatação de que o expediente endereçado à entidade da qual a Sra. Jussara Cristiane Kommers seria empresária individual foi entregue com sucesso (peças 49, 48 e 50) . Registrei naquele momento, no mencionado Despacho, que, em consulta aos sistemas informatizados desta Corte, minha assessoria havia identificado que a sociedade empresária encontra-se em situação "baixada" desde 17/7/2019, sendo que a citação fora realizada somente em momento posterior (25/10/2019 - peças 48 e 50) .
Assim, após restituir o feito à unidade instrutória, foi promovida nova citação/audiência da responsável (peças 60-61) , tendo a responsável apresentado argumentos de defesa à peça 63.
Em sua derradeira instrução (peças 65-67) , a unidade técnica manteve o encaminhamento anterior, propondo - com a chancela do Parquet especializado (peça 68) - julgar irregulares as presentes contas, condenar a Sra. Jussara Cristiane Kommers ao pagamento do valor integral captado, bem como aplicar-lhe a multa legal.
Acolho a referida proposta, incorporando a respectiva análise às minhas razões de decidir. 
Observo que as alegações de defesa foram devidamente examinadas pela unidade técnica (peça 65, p. 5-6) não tendo o condão de afastar as irregularidades atribuídas à responsável. 
Em síntese, a responsável alega que não teria participado efetivamente do projeto, tendo permitido que um terceiro, o Sr. Sandro Luiz Rodrigues Nunes, utilizasse seu "antigo CNPJ" mediante uma compensação financeira no importe de 5% a título de "comissão de agenciamento e captação".
A alegação seria comprovada por trocas de mensagens eletrônicas carreadas aos autos pela responsável (peça 63) e, ademais, percebo que poderia ser corroborada pelo fato de as mensagens eletrônicas do então Ministério da Cultura em relação ao não encaminhamento da prestação de contas serem destinadas ao endereço "sandrolnunes@hotmail.com" (peças 18 e 23) .
De toda forma, tal alegação não socorre a responsável, visto que não a eximem da comprovação da regularidade da aplicação dos recursos recebidos. Não se pode olvidar do teor das obrigações assumidas pela produtora da defendente (peça 4) e o fato de os recursos em questão terem sido liberados à conta bancária daquela mesma pessoa jurídica (peça 8, p. 3, 10 e 17; peça 13, p. 4) .
Ante a não comprovação da aplicação dos recursos captados e a obrigação assumida perante o então Ministério da Cultura, considerando-se o disposto na Súmula nº 286-TCU e também a jurisprudência desta Casa a exemplo do Acórdão 2590/2013-TCU-Primeira Câmara, a Sra. Jussara Cristiane Kommers deve ser responsabilizada pelo dano apurado.
Portanto, verifica-se que a defendente não logrou êxito em afastar as irregularidades objeto de citação, razão pela qual sua responsabilidade deve ser mantida e, nos termos da jurisprudência desta Casa, condenada ao ressarcimento da integralidade dos valores captados (R$ 355.000,00, em valores históricos) , com a aplicação da multa legal.
Por fim, destaco que deixo de carrear para a minuta de acórdão tão-somente a proposição instrutória de autorizar-se, desde já, o parcelamento das dívidas imputadas, tendo em vista entender tratar-se de providência que somente deve ser adotada em face de solicitação da interessada.
	Ante o exposto, manifesto-me por que o Tribunal aprove o acórdão que ora submeto à deliberação deste Colegiado.
TCU, Sala das Sessões Ministro Luciano Brandão Alves de Souza, em 9 de fevereiro de 2021.
AUGUSTO SHERMAN CAVALCANTI 
Relator